臺灣高雄地方法院刑事判決　　　　　　　96年度選訴字第22號
公　訴　人　臺灣高雄地方法院檢察署檢察官
被　　　告　甲○○
選任辯護人　何旭苓律師
　　　　　　黃祖裕律師
上列被告因違反公職人員選舉罷免法案件，經檢察官提起公訴（
96年度選偵字第11號），本院判決如下：
    主  文
甲○○對於有投票權之人，行求賄賂，而約其投票權為一定之行
使，處有期徒刑參年陸月，褫奪公權肆年。未扣案之行求賄賂款
項新臺幣柒佰元沒收之。
    事  實
一、甲○○係位在高雄市小港區○○○路「富貴社區」之管理委
    員會主任委員，而曾麗燕係民國95年高雄市第7 屆市議員選
    舉第5 選區（範圍包括高雄市小港區與前鎮區）候選人。甲
    ○○為支持曾麗燕，竟基於行求賄選之犯意，利用其擔任上
    職而方便與社區住戶接觸之機會，於95年11月間某日，在「
    富貴社區」中庭，提出新臺幣（下同）200 元之百元鈔票與
    「富貴社區」住戶即有前開選舉投票權之A2（真實姓名、年
    籍詳卷內對照表），向A2表示係曾麗燕助理給與之款項，以
    此方式要求A2投票與候選人曾麗燕，然經A2拒絕予以收受；
    嗣於95年11月中旬某日，甲○○又至「富貴社區」住戶即有
    上開選舉投票權之A1（真實姓名、年籍詳卷內對照表）住處
    門口，提出1000元之千元鈔票與A1，表明欲以500 元之對價
    向其買票，惟經A1以無錢可找還而予以推卻。之後因A1於95
    年12月1 日向臺灣高雄地方法院檢察署檢察官檢舉，始循線
    查悉前情。
二、案經臺灣高雄地方法院檢察署檢察官自動檢舉及高雄市政府
    警察局小港分局移送臺灣高雄地方法院檢察署檢察官偵查起
    訴。
    理  由
壹、程序方面
一、按被告以外之人於審判外之言詞或書面陳述，除法律有規定
    者外，不得作為證據，刑事訴訟法第159 條第1 項定有明文
    。又被告以外之人於審判外之陳述，雖不符前4 條之規定，
    而經當事人於審判程序同意作為證據，法院審酌該言詞陳述
    或書面陳述作成時之情況，認為適當者，亦得為證據。當事
    人、代理人或辯護人於法院調查證據時，知有第159 條第1
    項不得為證據之情形，而未於言詞辯論終結前聲明異議者，
    視為有前項之同意，刑事訴訟法第159 條之5 亦定有明文。
    本件證人邱琬婷於警詢中之陳述及卷附高雄市選舉委員會96
    年6 月27日高市選一字第09600400779 號函，分別係被告以
    外之人於審判外之言詞、書面陳述，而公訴人、被告甲○○
    及其辯護人，就此等陳述未於本院審理過程中聲明異議，本
    院並審酌該等陳述作成時之情況正常，且與本案相關之待證
    事實具有關連性，認適當作為證據，依前開刑事訴訟法第15
    9 條之5 之規定，認該等陳述具有證據能力。
二、次按，被告以外之人於偵查中向檢察官所為之陳述，除顯有
    不可信之情況者外，得為證據，刑事訴訟法第159 條之1 第
    2 項定有明文。本件證人A1、A2、邱琬婷於檢察官偵查中所
    為之證述內容，業經渠等具結擔保其證詞之真實性，且經本
    院提示後，公訴人、被告及其辯護人，對該等陳述之證據能
    力不爭執，是並無顯有不可信之情況，且與本案相關之待證
    事實具有關連性，自應具有證據能力。
貳、實體方面
一、訊據被告固不否認其為前開「富貴社區」管理委員會之主任
    委員，然矢口否認有何前開犯行，辯稱：伊於上開選舉過程
    中，未曾拿錢請求他人支持曾麗燕，至於A1會說伊有賄選，
    可能係因伊擔任社區主委，處理事情未能盡如人意，或說話
    曾經得罪他人，導致A1栽贓伊，而關於A2部分，伊認為A2是
    大樓住戶宋美涓，前開選舉期間，伊曾拜託宋美涓幫伊發選
    舉資料，之後曾麗燕之助理邱琬婷有拿200 元給伊，要伊拿
    給宋美涓作為發選舉資料之報酬，但宋美涓最後沒有收，該
    200 元並非賄選的款項云云。經查：
(一)、曾麗燕係95年高雄市第7 屆市議員選舉第5 選區（範圍包括
    高雄市小港區與前鎮區）候選人，而證人A1、A2均係設籍在
    上開「富貴社區」之住戶，並於此次選舉中，均為第5 選區
    之有投票權人等事實，業據證人A1於偵訊中、證人A2於偵訊
    及本院審理中證述明確（見偵1 卷第4 至6 、9 、10頁、偵
    2 卷第62至66頁、本院卷第30頁），且有高雄市選舉委員會
    96年6 月27日高市選一字第09600400779 號函在卷可稽（外
    放於證物袋，未附卷），堪以認定。
(二)、關於被告有無就前開選舉，對於有投票權之證人A2行求賄賂
    乙節，此據證人A2於偵訊中證述：於95年10月間，被告有帶
    1 位曾麗燕的助理來拜訪伊，之後過了約半個月後即95年11
    月間，被告在富貴社區的中庭要拿錢給伊，當時並沒有說是
    作何用途，只說是曾麗燕助理的錢，而伊因為正值選舉期間
    ，覺得很敏感，可能會有買票的問題，就未予收取，將錢退
    還給被告，而被告當時也沒有說什麼等語（見偵2 卷第62、
    63頁）明確。雖被告以前詞置辯，且證人邱琬婷於警詢、偵
    訊中陳述：伊有請被告幫伊發曾麗燕的競選資料，而請其幫
    忙時，因為伊以為被告要自己發，所以沒有約定說要給其工
    資，事後經被告告知其係請他人代為發送，伊遂拿200 元給
    被告，請被告轉交與發競選資料之人，但伊不知道該人為何
    人，之後被告說該人不要拿該款項，並將該200 元返還與伊
    云云（見警卷第4 至6 頁、偵2 卷第46至50頁），而證人A2
    於本院審理中亦證述：上開市議員選舉期間，被告曾要求伊
    幫忙發送曾麗燕的競選資料，伊有應允並幫忙發送，嗣伊發
    送完後遇到被告，有告知被告伊已發送完畢，過了幾天，被
    告拿錢要給伊，金額伊並沒有詳算，只知道是百元鈔票，大
    概約200 元、300 元，而被告拿錢給伊的時候，並沒有要求
    伊將票投給曾麗燕，伊則認為該等款項是發送上開資料的報
    酬，但伊想說選舉期間敏感，且伊發送該等資料並沒有花多
    少時間，所以就當是作善事，把錢退給被告，要被告拿去作
    為社區基金（見本院卷第30頁）。然證人A2於上開偵訊中作
    證時，已有提及其幫被告發送競選資料乙事（見偵2 卷第63
    頁），惟並未稱認為被告交付之上開款項係發送競選資料之
    報酬，而是認為有買票的問題，則其日後於本院審理中，方
    改口稱其認為被告所交付之上開款項係發送選舉資料之報酬
    云云，已難遽以採認；況依證人A2上開於偵訊之證述，被告
    拿取前開款項與其時，並未告知證人A2該等款項係發送選舉
    資料之報酬，且於證人A2拒絕收受該款項時，其亦未向證人
    A2作任何解釋，而衡以常情，倘上開款項果係證人A2發送選
    舉資料之報酬，被告當於交付之時，即告知證人A2其性質，
    而非僅告以係曾麗燕助理的錢，以避免發生不必要之誤會，
    更應於證人A2向其表示拒絕收受時，向其解釋該款項之性質
    ，而非默不作聲，任憑誤會加深，是依被告所為之上開行止
    、反應，堪足認定其欲交付與證人A2之上開款項，要非發送
    選舉資料之報酬，反足徵係用以賄選之款項無訛，是證人邱
    琬婷前開證述，應屬迴護被告之詞，被告前揭所辯，則係事
    後卸責之詞，均無可採。又被告既於前揭選舉競選期間，欲
    交付上開賄選款項與證人A2，並稱該款項係「曾麗燕助理的
    」，按諸吾人正常之生活經驗，當可輕易認識到該等款項係
    被告希望證人A2投票與曾麗燕之對價，而此由證人A2於偵訊
    中證述：伊認為會有買票的問題等語，即可為佐，因此，被
    告此部分所為，已符合公職人員選舉罷免法第90條之1 第1
    項行求賄選罪之構成要件甚明。至被告此部分行求賄選之賄
    賂金額，依證人A2於本院審理中之證述，被告係欲交付與其
    約200 元、300 元之金額，於卷內無其他證據可為佐證之情
    形下，自應從被告最有利之認定，認此部分之賄賂金額應為
    200 元。另被告雖向證人A2表示上開款項係「曾麗燕助理的
    」，然依卷內所存之事證，並無法認定有何曾麗燕助理就上
    開行為與被告有犯意聯絡及行為分擔，是尚難謂被告係與他
    人共同為此部分犯行。
(三)、關於被告有無就前開選舉，對於有投票權之證人A1行求賄賂
    乙節，業據證人A1於偵訊中證述：於95年11月5 日夜間7 時
    許，伊回家經過「富貴社區」庭院時，社區主委即被告就問
    伊說，是否有設籍於「富貴社區」，伊說有，並反問被告問
    該問題之目的，被告要伊不要管，先將姓名及戶籍地址留給
    他，伊因為覺得怪怪的，所以就只提供伊個人的資料給被告
    ，沒有提供其他家人的資料給被告，過了約2 星期後，被告
    到伊住處門口，拿1000元給伊，要伊找還500 元給他，伊問
    被告說這要作什麼，被告說是要買票，但支持誰以後再說，
    伊覺得不對勁，就以沒有錢可以找還為由予以推託，之後約
    於95年11月下旬，伊出去倒垃圾時，遇到被告，就問被告是
    否有將不應該收的錢退還，被告沒說什麼，但有提到先前所
    稱之買票，是要伊支持曾麗燕等語明確。雖被告以前詞置辯
    ，而被告之辯護人亦為被告辯護稱：被告若真有向A1行賄而
    遭A1拒絕，衡情被告即無可能再向A1表示賄選款項係用以支
    持曾麗燕，是其所為證詞顯有違常情而難以採信云云。然被
    告所謂證人A1係惡意栽贓部分，並未提出任何證據以實其說
    ，且卷內亦無任何證據可資佐證，故實無從予以採信。又依
    證人A1前開證述，其係以無錢可為找還為由，對於被告欲交
    付500 元賄款乙事予以推卻，是其於拒絕被告之賄選行為時
    ，並未表現對此賄選行為之厭惡感，亦未與被告有發生任何
    不愉快之情形，且其日後係於倒垃圾而與被告偶遇之狀況下
    ，方與被告談及先前賄選所欲支持之對象，並非刻意去向被
    告探詢此事，衡諸此等情狀，被告並無理由對於證人A1特別
    加以防備，而毫無向其透露上開事項之可能，故被告之辯護
    人以上開理由辯稱證人A1證詞不實，尚無可採。
(四)、另被告於前開時、地，向證人A1賄選時，雖僅有提及500 元
    係買票的賄款，未當場向證人A1表示係要其支持何人，而此
    經被告之辯護人主張應不構成行求賄選罪。惟按，公職人員
    選舉罷免法第90條之1 第1 項之賄選罪，係以對於有投票權
    之人，行求、期約或交付賄賂或其他不正利益，而約其不行
    使投票權或為一定之行使為構成要件。亦即須視行為人主觀
    上是否具有行賄之犯意，而約使有投票權人為投票權一定之
    行使或不行使；客觀上行為人所行求、期約或交付之賄賂或
    不正利益，是否可認係約使投票權人為投票權之一定行使或
    不行使之對價；以及所行求、期約、交付之對象是否為有投
    票權人而定。上開對價關係，在於行賄者之一方，係認知其
    所行求、期約或交付之意思表示，乃為約使有投票權人為投
    票權一定之行使或不行使；在受賄者之一方，亦應認知行賄
    者對其所行求、期約或交付之意思表示，乃為約使其為投票
    權一定之行使或不行使。又行求賄選階段，屬行賄者單方意
    思表示行為，不以相對人允諾為必要（最高法院92年臺上字
    第893 號判例、94年度台上字第7131號判決可資參照）。本
    件被告既向有投票權之證人A1，以500 元款項作為賄賂，並
    已向證人A1表示該500 元款項係作為買票使用，則其所為符
    合上開行求賄選罪之構成要件甚明。至其於行求當時，雖尚
    未將欲支持之對象予以特定，而係告以證人A1日後再向其陳
    明，然其既向證人A1表明上開500 元款項係作為買票使用，
    而所謂「買票」，依吾人一般社會生活經驗，係指要求投票
    權人為投票權之一定行使而言，且揆諸前開說明，行求賄選
    罪不以相對人允諾為必要，是公職人員選舉罷免法第90條之
    1 第1 項所稱「約其為投票權一定之行使」，自不待於行求
    時即向相對人陳明欲其支持之特定候選人，只要行為人與相
    對人雙方瞭解行求賄賂之目的係在要求投票權人為投票權一
    定之行使為已足，從而，被告之辯護人此部分辯詞，並無足
    採。
(五)、綜上，本件被告前揭行求賄選犯行，事證已臻明確，洵堪認
    定。
二、核被告所為，均係犯公職人員選舉罷免法第90條之1 第1 項
    之對於有投票權人，行求賄賂，而約其投票權為一定之行使
    罪。被告先後2 次犯行，均係基於同一使候選人曾麗燕當選
    之決意而為之數個舉動，且時間相近、所侵害法益相同，依
    一般社會健全之觀念，難以強行分開，要屬接續犯之實質上
    一罪，應予包括之評價。至於95年7 月1 日刑法修正公布施
    行而刪除刑法第56條連續犯之規定前，實務上就類似本案情
    形，雖多以連續犯處斷，未論以接續犯，然關於同一行為人
    之數次犯罪行為應如何處斷，本即應視法律之明文規定及法
    理之妥適與否，針對個案狀況不同而為衡酌適用，而參以刪
    除刑法第56條之修法說明，亦認為於連續犯規定刪除後，應
    發展接續犯之概念，以避免適用數罪併罰而使刑罰過重、產
    生不合理之現象，是於目前連續犯規定遭刪除之情形下，被
    告上開基於單一決意、所為多次但本身無反覆實施性質之侵
    害相同法益犯行（即非屬所謂「集合犯」類型之犯罪，蓋學
    理上所稱之「集合犯」，係指立法者針對特定刑罰規範之構
    成要件，已預設其本身係持續實行之複次行為，具備反覆、
    延續之行為特徵，將之總括或擬制成一個構成要件之集合犯
    行為，例如經營、從事業務、收集、散布等行為概念，而依
    此集合犯之概念，上開對於有投票權人，行求賄賂，而約其
    投票權為一定之行使罪，雖以反覆實施為其常見犯罪態樣，
    然其犯罪構成要件本身，並未見有何預設具有反覆、延續之
    行為特徵，是此罪尚無從成立集合犯），仍係予以綜合為單
    一評價，會較將之個別評價而論以數罪為合理，以避免對行
    為人之犯罪行為過份評價、處罰，而有違刑罰之謙抑原則，
    是於刑法修正後，關於「接續犯」之概念，宜配合法律之修
    正而為適當之變更、擴張（如原本對於各行為間需有薄弱之
    獨立性、時間上需有強烈之密接性等要件之要求，應予適當
    放寬），又此等法律見解上之變更，係因應法律修正所致，
    尚不生見解先後矛盾，而謂於論理上有相互捍格之情，附此
    敘明。爰審酌選舉為民主政治最重要之表徵，賄選則係敗壞
    選風之主要根源，而被告為使其支持之候選人順利當選，竟
    對他人行求賄賂，所為並無可取，且於犯罪後未能坦認犯行
    ，態度難認良好，惟念其於此之前並無任何前科紀錄，有臺
    灣高等法院被告前案紀錄表在卷可按，素行尚佳，復參以其
    行賄之人數為2 人等一切情狀，量處主文所示之刑，以示懲
    儆。又被告既經本院判處有期徒刑之刑，爰併依公職人員選
    舉罷免法第98條第3 項之規定，宣告褫奪公權如主文所示。
    未扣案之現金700 元（200 ＋500 ＝700） ，係被告為本件
    犯行用以行求之賄賂，應依公職人員選舉罷免法第90條之1
    第3 項之規定，不問屬於犯人與否，併予宣告沒收。至檢察
    官在接獲證人A1檢舉後，指揮警方人員於95年12月5 日夜間
    9 時47分許，到被告住處搜索而扣獲之如附表所示物品，因
    查無證據證明與被告上開犯行有何關連，爰不為沒收之宣告
    ，附此敘明。
據上論斷，應依刑事訴訟法第299 條第1 項前段，公職人員選舉
罷免法第90條之1 第1 項、第3 項、第98條第3 項，刑法第11條
、第37條第2 項，判決如主文。
本案經檢察官朱秋菊到庭執行職務。
中　　華　　民　　國　　96　　年　　8 　　月　　20　　日
                  刑事第五庭    審判長法　官 李嘉興
                                      法  官 李  蓓
                                      法  官 陳君杰
以上正本證明與原本無異。
如不服本判決應於收受本判決後10日內向本院提出上訴書狀，並
應敘述具體理由，如未敘述上訴理由者，應於上訴期間屆滿後20
日內補提理由書狀於本院（均須按他造當事人之人數附繕本）「
切勿逕送上級法院」。
中　　華　　民　　國　　96　　年　　8 　　月　　20　　日
                                      書記官 陳昱良
附錄本判決論罪科刑法條全文：
公職人員選舉罷免法第90條之1
對於有投票權之人，行求期約或交付賄賂或其他不正利益，而約
其不行使投票權或為一定之行使者，處3 年以上10年以下有期徒
刑，得併科新臺幣100 萬元以上1000萬元以下罰金。
預備犯前項之罪者，處 1 年以下有期徒刑。
預備或用以行求期約或交付之賄賂，不問屬於犯人與否，沒收之
。
犯第1 項或第2 項之罪，於犯罪後6 個月內自首者，減輕或免除
其刑；因而查獲候選人為正犯或共犯者，免除其刑。
犯第1 項或第2 項之罪，在偵查中自白者，減輕其刑；因而查獲
候選人為正犯或共犯者，減輕或免除其刑。
附表：
┌──┬─────────────┬──────────┐
│編號│扣案物                    │數量                │
├──┼─────────────┼──────────┤
│ 1  │拜訪日報表                │1 份（3 張）        │
├──┼─────────────┼──────────┤
│ 2  │富貴社區住戶名冊          │1 份（4 張）        │
├──┼─────────────┼──────────┤
│ 3  │曾麗燕宣傳海報（小張）    │104 張              │
├──┼─────────────┼──────────┤
│ 4  │曾麗燕宣傳海報（大張）    │200 張              │
├──┼─────────────┼──────────┤
│ 5  │曾麗燕便條紙              │25份                │
├──┼─────────────┼──────────┤
│ 6  │蔡武宏宣傳海報            │50張                │
├──┼─────────────┼──────────┤
│ 7  │朱挺玗便條紙              │11份                │
├──┼─────────────┼──────────┤
│ 8  │邱琬婷名片                │1 張                │
├──┼─────────────┼──────────┤
│ 9  │韓濟國名片                │1 張                │
├──┼─────────────┼──────────┤
│ 10 │陳麗娜名片                │1 張                │
└──┴─────────────┴──────────┘
